臺灣臺中地方法院民事判決　　九十一年度簡上字第二二五號
　　上　訴　人　　甲○○
　　被　上訴人　　丁○○
　　　　　　　　　戊○○
　　訴訟代理人　　乙○○
　　被　上訴人　　丙○○
右當事人間請求確認優先承買權事件，上訴人對於中華民國九十一年四月二十五日本
院台中簡易庭九十年度中簡字第一五五六號第一審判決提起上訴，本院判決如左：
    主      文
上訴駁回。
第二審訴訟費用由上訴人負擔。
    事實及理由
壹、程序方面：
一、被上訴人丙○○受合法通知，無正當理由，未於言詞辯論期日到場，核無民事訴
    訟法第三百八十六條各款所列情形，爰依上訴人之聲請，由其一造辯論而為判決
    。
二、不合於民事訴訟法第四百二十七條第一項及第二項規定之訴訟，法院適用簡易程
    序，當事人不抗辯而為本案之言詞辯論者，視為已有適用簡易程序之合意，民事
    訴訟法第四百二十七條第四項定有明文。上訴人提起本訴之訴訟標的價額應依被
    上訴人戊○○於民國八十九年三月十五日以本院執行處八十七年度執字第一九四
    八一號返還借款執行事件，於八十九年三月十五日拍定取得坐落台中市○○區○○段第一三四地號土地 (下稱系爭土地)之價格即新台幣 (下同)七十七萬元計算
    ，是本件訴訟標的價額雖超逾民事訴訟法第四百二十七條第一項所定應適用簡易
    程序標準之五十萬元，且本件訴訟亦非同條第二項規定之訴訟，本不應適用簡易
    程序，但因原審法院適用簡易程序時，兩造於原審到庭均不抗辯而為本案之言詞
    辯論，揆諸前揭法條，自應視為已有適用簡易程序之合意。
貳、實體方面：
一、上訴人起訴主張：上訴人自八十六年間起即向被上訴人丁○○承租系爭土地，供
    自己建築房屋之用，上訴人旋即在八十七年初，出資僱工在系爭土地上搭蓋建物
    ，經營小本生意，惟因雙方均以口頭合意成立不定期租約，並未簽立正式書面契
    約，嗣於八十八年間被上訴人丁○○及其代理人戊○○忽向上訴人陳稱，為使雙
    方租金之收取有一憑據，乃要求與上訴人簽訂書面租約，上訴人認此可使租金收
    取情形記載明確，對己亦有保障，乃不疑有他而與其簽立此一「房屋」書面租約
    ，惟其作用僅在記載租金收取情形而已，並非以之作為雙方間之土地租賃契約，
    是該書面之真意僅係以之為土地租金收取之憑證，是本件土地租約仍屬不定期租
    約。其後系爭土地在遭保證責任台中市第十一信用合作社（下稱台中十一信）聲
    請拍賣時，被上訴人丙○○之夫易宋恩竟向台中十一信謊稱為系爭土地承租人，
    致台中十一信陷於錯誤向法院陳報承租人為易宋恩，而鈞院執行處亦誤信為真，
    致未通知有優先承買權之上訴人，並由被上訴人戊○○於八十九年三月二十二日
    拍得系爭土地，且於八十九年五月二十二日完成所有權移轉登記，詎其於取得所
    有權之第二日即將系爭土地移轉予被上訴人丙○○，並於同年六月十七日完成移
    轉登記。由上開過程即顯然可見被上訴人戊○○及丙○○通謀侵害上訴人之優先
    承買權。惟上訴人與被上訴人丁○○間在系爭土地遭查封前已訂有租賃基地建築
    房屋之不定期租賃契約，上訴人有優先承買權，渠等訂立之買賣契約，不得對抗
    優先承買權人即上訴人。因被上訴人均否認上訴人有優先承買權，從而，上訴人
    自得訴請確認；另因被上訴人丁○○與戊○○訂立之買賣契約不得對抗上訴人，
    乃訴請塗銷其二人間所有權移轉登記；被上訴人戊○○與丙○○間之買賣及移轉
    系爭土地行為係通謀意思表示，應屬無效，併依法訴請塗銷其二人間移轉登記；
    又於塗銷前開所有權移轉登記後（所有權人回復為丁○○），因上訴人有優先承
    買權，爰訴請被上訴人丁○○依鈞院拍賣條件出售並移轉系爭土地予上訴人等語
    。並聲明：(一)原判決廢棄；(二)確認本院執行處，於八十九年三月二十二日以
    拍賣之方式，就被上訴人丁○○所有系爭土地所為之買賣，上訴人有優先承買權
    ；(三)被上訴人戊○○應將中興地政事務所，於八十九年五月二十二日就系爭土
    地所為之所有權移轉登記（登記次序二，權狀字號：八十九年中興字第三四四五
    號）予以塗銷；(四)被上訴人丙○○應將中興地政事務所，於八十九年六月十七
    日就系爭土地所為之所有權移轉登記（登記次序三，權狀字號：八十九年中興字
    第一一三七七號）予以塗銷；(五)被上訴人丁○○應與上訴人就系爭土地，依本
    院執行處八十九年三月二十二日拍定之條件，即於上訴人交付七十七萬元後，將
    系爭土地之所有權移轉登記予上訴人。
二、被上訴人丙○○於本院審理時均未到場，亦未提出書狀作何聲明或陳述，據其於
    原審提出之抗辯為：伊係以八十萬元向被上訴人戊○○購得系爭土地，並非通謀
    虛偽意思表示，上訴人自不得訴請塗銷系爭土地所有權移轉登記等語。被上訴人
    丁○○、戊○○則以：系爭土地上之建物雖係上訴人所建，但所有權仍屬出租人
    丁○○所有，故上訴人與丁○○間應係房屋租賃而非土地租賃；上訴人之租約已
    改依書面約定為一年為期之定期租約，須每年換約一次；被上訴人丁○○所有財
    產一經查封，其處分權即由執行法院取得，上訴人雖與被上訴人丁○○於查封後
    續訂租約，仍為無效之租約，上訴人並無優先承買權等語資為抗辯。被上訴人丁○○、戊○○並聲明：駁回上訴人之上訴。
三、兩造不爭執之事實：
(一)、上訴人自八十六年間起即與被上訴人丁○○間有租約關係，系爭土地上之房屋
      係上訴人僱工搭建。
(二)、系爭土地原為被上訴人丁○○所有，經債權人台中十一信聲請拍賣，經於八十
      七年十一月二十七日查封，本院執行處訂拍賣條件時並未認定上訴人為承租人
      ，系爭土地由被上訴人戊○○於八十九年三月二十二日拍得，且於八十九年五
      月二十二日完成所有權移轉登記，並於同年六月十七日以買賣為原因移轉登記
      予被上訴人丙○○，原因發生日期則為同年五月二十四日。
      以上雙方不爭執之事實，並有土地登記謄本、房屋租賃契約書各二件、估價單
      三件  (以上均影本)、本院八十七年度執字第一九四八一號民事執行卷宗一宗
      可證，上述事實，本院採為判決之基礎。
四、得心證之理由：
    本件所應審酌之處，厥為：上訴人與被上訴人丁○○間之租約，係為土地租約或
    房屋租約？係定期租約或不定期租約？上訴人就系爭土地有無優先承買權存在？
(一)、上訴人既係在原為被上訴人丁○○所有之系爭土地上自行僱工搭建房屋，如謂
      上訴人與被上訴人丁○○間之租約，非土地租約而係房屋租約，未免與常情有
      違。況且，被上訴人戊○○於本院台中簡易庭八十九年度中簡字第二四九一號
      遷讓房屋事件八十九年九月四日行言詞辯論時陳稱：「當時廖  (即丁○○)是
      租土地給被告  (即上訴人)沒有錯．．．」云云，此有本院調取之該事件卷宗
      可查；被上訴人丁○○、戊○○共同訴訟代理人於本院受命法官九十一年七月
      十八日行準備程序時亦陳稱：「  (問：上訴人租約訂立情形為何？)係租地蓋
      房子沒錯，係八十六年就開始租地，當時係沒有定書面契約亦未約定承租期間
      ，至八十八年才改用書面契約，每年換約一次」等語，是依被上訴人丁○○、
      戊○○之上開陳述，益見上訴人與被上訴人丁○○間，自八十六年間起就系爭
      土地原確有不定期之土地租約，且係租賃基地建築房屋，而非房屋租賃契約，
      被上訴人丁○○、戊○○該部分之辯解，尚屬無據。
(二)、上訴人與被上訴人丁○○間就系爭土地之租賃契約，原雖係不定期租約，惟嗣
      上訴人已於八十八年三月一日與被上訴人丁○○簽定書面契約，約定租賃期間
      為自八十八年三月一日起至八十九年二月二十八日止共一年，期滿後，另於八
      十九年三月一日續訂租約，租期同為一年，期滿日為九十年三月一日，此有上
      訴人提出之房屋租賃契約書影本二件可稽，顯見上訴人與被上訴人丁○○間就
      系爭土地之不定期租賃契約，業已自八十八年三月一日起變更條件為定期租賃
      契約。上訴人雖陳稱：該書面之真意僅係以之為土地租金收取之憑證，並非以
      之作為雙方間之土地租賃契約云云，惟上訴人於原審起訴之起訴狀即載明：「
      因原告自八十六年間起即向被告丁○○承租前開土地，惟因當時雙方均以口頭
      合意成立租約，並未簽立正式書面契約，原告為免日後口說無憑，徒生糾紛，
      乃要求與出租人即被告丁○○簽立書面契約．．．戊○○除曾在八十八年代理
      丁○○向原告收取租金外，更於八十九年三月一日代理丁○○續定系爭土地租
      賃契約．．．」云云；原告於原審之複代理人在原審九十一年四月四日行言詞
      辯論時，陳稱：「我們依據起訴附證  (二)租賃契約主張租賃土地所以有優先
      承買權」云云；上訴人上訴後於九十一年六月二十日提出上訴理由狀陳稱：「
      ．．．．．．戊○○除曾在八十八年間代理丁○○向原告收取租金外，更於八
      十九年三月一日代理丁○○與原告續定租約．．．」云云；上訴人於本院台中
      簡易庭八十九年度中簡字第二四九一號遷讓房屋事件審理中於八十九年九月十
      三日提出答辯狀載明：「．．．被告  (即上訴人)本於租賃契約 (租期至九十
      年三月一日屆滿) 合法占用土地．．．」云云，此有本院調取之該事卷宗可稽
      ，是依上訴人之上開陳述，上訴人與被上訴人丁○○間就系爭土地之租賃契約
      ，原僅口頭約定，上訴人係為保權益，主動要求被上訴人丁○○簽訂書面契約
      ，則卷附之「房屋租契約書」，自非僅係作為土地租金收取之憑證而已，且由
      上訴人關於被上訴人戊○○於八十九年三月一日代理被上訴人丁○○「續定租
      約」及「租期至九十年三月一日屆滿」之陳述，亦可見上訴人與被上訴人丁○○之租約，業已變更為定期租約無疑，上訴人嗣後翻異前詞，改陳稱系爭土地
      之租約仍為不定期租約云云，非但與卷附之書面契約記載不符，且與其先前之
      自認相矛盾，自難憑採。
(三)、實施查封後債務人就查封物所為移轉，設定負擔或其他有礙執行效果之行為，
      對於債權人不生效力，強制執行法第五十一條第二項定有明文。所謂「其他有
      礙執行效果之行為」，係指處分行為以外，其他足以影響查封效力之行為，例
      如將查封物出租、出借等是；所謂債權人，應兼指聲請執行之「債權人」及「
      拍定人」而言  (最高法院七十一年度台上字第三六三六號判決參照)。系爭土
      地既早於八十七年十一月二十七日時即遭債權人台中十一信聲請本院執行處查
      封，而上訴人與被上訴人丁○○於八十八年三月一日將系爭土地之不定期租約
      變更為定期租約，究僅係租約期限之更新，抑或係另訂一新租賃契約，姑且不
      論，惟系爭土地之租約既已自八十八年三月一日起變更為定期租約，該租約在
      八十九年二月二十八日屆滿時應已終止，且終止時係在債權人台中十一信聲請
      本院執行處查封之後，雖被上訴人丁○○於八十九年三月一日再與上訴人續訂
      租約，但本院執行法院不知情而未予排除，如上訴人可依租賃契約主張權利，
      當然影響系爭土地拍賣價額之估計，對於執行效果，大有妨礙，依據前開說明
      ，系爭土地之租賃契約，對於被上訴人戊○○應不生效力，上訴人殊無主張優
      先承買權之餘地。
(四)、綜上所述，上訴人就系爭土地既無優先承買權存在。從而上訴人訴請確認有優
      先承買存存在；塗銷被上訴人丁○○與戊○○之所有權移轉登記；被上訴人丁○○應依拍賣條件出售並移轉系爭土地予上訴人等聲明，應無理由；又上訴人
      就系爭土地既無優先承買權，則其訴請被上訴人丙○○塗銷系爭土地之所有權
      移轉登記，亦乏獨立存在之實益，均不應准許。是則原審為上訴人敗訴之判決
      ，經核於法要無不合，上訴意旨，指摘原判決不當，求予廢棄改判，為無理由
      ，應予駁回。
五、本件事證已臻明確，兩造其餘之攻擊、防禦方法於判決結果已無影響，無一一論
    述之必要，併此敘明。
據上論結，本件上訴為無理由，依民事訴訟法第四百三十六條之一第三項、第四百六
十三條、第三百八十五條第一項前段、第四百四十九條第一項、第七十八條，判決如
主文。
中　　　華　　　民　　　國　　九十一　年　　　十二　　月　　二十    　　日
                                台灣台中地方法院民事第一庭
~B審判長法　　　官　林清鈞
~B　　　法　　　官　許文碩
~B　　　法　　　官　劉長宜
右為正本係照原本作成。
不得上訴。
中　　　華　　　民　　　國　　九十一　年　　　十二　　月　　二十    　　日
~B法院書記官
